【裁判字號】    89,重上更(二),27
【裁判日期】    891114
【裁判案由】    偽造有價證券
【裁判全文】
臺灣高等法院臺中分院刑事判決                八十九年度重上更(二)字第二七號
    上  訴  人
    即 自訴 人  丁○○
    被      告  甲○○
    被      告  戊○○
    被      告  乙○○
    右二人共同
    指定辯護人  本院公設辯護人  丙○○
右上訴人因被告偽造有價證券案件，不服臺灣臺中地方法院中華民國八十三年十二月
二十九日第一審判決，（民國八十三年度自字第九六一號）提起上訴，經最高法院第
二次撤銷發回，本院判決如左：
    主  文
上訴駁回。
    理  由
一、自訴人在第一審法院自訴意旨略以：自訴人丁○○之父親陳軍諺於民國（以下同
    ）八十二年三月二十八日因病死亡，被告林秀娥（現已改名為林佳儒，此部份已
    判決自訴不受理確定）乃陳軍諺生前再婚之配偶，林秀娥於陳軍諺死後，竟意圖
    為自己不法所有，夥同被告乙○○、甲○○、戊○○等人，共同盜用陳軍諺印文
    偽造陳軍諺簽發如附表所示之本票十紙，由被告甲○○、戊○○分持上開本票向
    臺中地方法院起訴請求陳軍諺之全體繼承人返還借款，被告甲○○、戊○○、乙○○等涉有偽造有價證券犯行云云。
二、按犯罪事實應依證據認定之，無證據不得推定其犯罪事實，又不能證明犯罪者，
    應諭知無罪之判決，刑事訴訟法第一百五十四條及第三百零一條第一項分別定有
    明文。此項規定，依同法第三百四十三條之規定，於自訴程序亦準用之。本件訊
    據被告甲○○、乙○○、戊○○均堅決否認偽造有價證券犯行，被告甲○○辯稱
    ：伊所持有陳軍諺之本票，都是陳軍諺向伊借錢所交付等語；被告乙○○辯稱：
    伊當初因分期付款購買汽車之需要，才在臺中市第一信用合作社三民分社設立帳
    戶，該帳戶支票除支付汽車款外，其餘都是借給陳軍諺使用等語；被告戊○○辯
    稱：伊確實有借錢給陳軍諺，借款是從銀行轉帳或提領現款，本票是陳軍諺所交
    付等語。經查(1)陳軍諺原使用之支票於七十四年間因拒絕往來，而借用林秀娥之
    弟即被告乙○○設於臺中市第一信用合作社三民分社所開設之00000000
    0000000號帳戶使用等情，業據被告乙○○、林秀娥供明在卷，且經證人
    莊江川在原審結證屬實。又陳軍諺以其更改姓名前之原名陳裕彰設立於臺灣中小
    企業銀行之帳戶，確實於七十四年十月十八日被列為拒絕往來戶，亦有該支票存
    款開戶申請書影本附卷可稽（本院上訴卷第一三四頁）。而被告甲○○供稱：附
    表所示編號三、七、八、九、十、十一各筆借款是伊用電匯匯入被告乙○○帳戶
    ，編號一、二、四、五、六各筆借款則係伊自銀行提領交付陳軍諺等語，有卷附
    電匯單、活期存款存摺紀錄附卷可憑，經核其金額、時間亦均與本票發票日期金
    額相符，足見被告甲○○與陳軍諺就附表本票之消費借貸確實存在。(2)被告戊○○供稱：附表編號十二至二十本票是陳軍諺向伊借錢所開立，其中部分用銀行轉
    帳，部分提領現款交與陳軍諺等情，經核戊○○設臺中市第一信用合作社活期存
    款紀錄，其中八十一年七月二十五日、同年月二十七日（原判決誤植為「同日」
    ）、八十一年八月十七日、八十一年十一月二日、八十一年十一月六日五次（原
    判決誤為六次）轉乙○○帳戶依序為0000000元、五七○○○○元、八六
    ○○○○元、二○○○○○元、三九○○○○元，另八十一年八月二十四日、八
    十一年九月七日、八十一年九月十四日、八十二年二月二十四日現金提款依序為
    五五○○○○元、五五○○○○元、六一○○○○元、五七○○○○元，與編號
    十二至二十號本票之發票日、金額相符，有上開存款紀錄附卷可憑，（見原審卷
    第九至十三頁），足見被告戊○○與陳軍諺之上開本票債務確實存在。又被告戊○○之上開帳戶於八十一年十一月二日、同年十一月六日因分別有「現乙○○二
    十萬元」、「現乙○○三十九萬元」之記載（見本院訴字卷第二七四頁背面、二
    七五頁正面），被告惟乙○○設於臺中巿第一信用合作社三民分社之00000
    000000000支票帳戶，於此二日中並無該二筆金錢存入，有被告乙○○
    該帳戶之帳卡可按（見原審卷第二七八頁正面）。但查上開被告乙○○帳戶於該
    二日卻分別有二十八萬元、四十九萬元之現金存款，（見原審卷第二七八頁正面
    ），據證人張芳碩（臺中巿第一信用合作社職員）於本院八十四年度上字第五八
    號民事案件中證稱：打上「現」字可能係以取款條加上現金存入，至轉入之金額
    與帳，（指被告乙○○帳）不同，可能是另有補現金等語，（見本院前審卷第五
    十六頁），並經該合作社函覆稱，被告戊○○於八十一年十一月二日及八十一年
    十一月六日分別支出二十萬、卅九萬元，係存入該分社支票存款一七三八三帳號
    存戶被告乙○○帳戶內，因以現金處理，故為「現乙○○」在卷，（見本院卷第
    五十三頁）。依此，戊○○之帳戶確已將該二筆金錢轉帳至乙○○之帳戶，已然
    無疑。(3)被告林秀娥稱：附表本票日期、金額雖伊書寫，但均為陳軍諺授權伊代
    寫，印章是陳軍諺所有等語，經原審調閱該院八十三年度重訴字第一五一號、八
    十三年度訴字第一○○一號民事卷，核對上開卷內所附陳軍諺生前使用於臺中區
    中小企業銀行西臺中分行帳號00－00－0000000號印鑑及彰化縣芳苑
    鄉戶政事務所登記之印鑑與附表所示本票之發票人陳軍諺印章相符，有臺中區中
    小企業銀行、彰化縣芳苑鄉戶政事務所函附上開卷可憑，被告林秀娥上開辯解，
    已可採信。被告甲○○、戊○○與陳軍諺生前既有如附表所示之本票債務，而被
    告林秀娥與陳軍諺原為配偶，由林秀娥代理簽發附表本票並蓋用陳軍諺印章，即
    無偽造有價證券之可言，被告上開辯解堪予採信。
三、據自訴人丁○○自稱其從小即未與其父陳軍諺居住一起，是其自不瞭解其父之經
    濟狀況及經營事業之情形，其指訴被告等共同偽造有價證券，主要係因涉案本票
    及被告乙○○支票均為林秀娥之筆跡，且有數張連號者，而認被告甲○○、戊○○、乙○○等所共同偽造，惟被告林秀娥係一家庭主婦，被告乙○○為一工人，
    均未自己經營生意，而經原審向臺中市第一信用合作社三民分社調出之被告乙○○帳戶來往帳目，出入頻繁，在一天內存、提款即有十多筆者，金額達數百萬，
    即單筆存、提金額也有高達五百萬者（見八十二年一月七日存提記錄），足見被
    告乙○○所有上開支票帳戶，為經營商業進出帳目，並非被告林秀娥或乙○○個
    人所使用。又據陳軍諺之弟陳連修在原審法院八十三年度訴字第一○○一號返還
    借款案件中證稱：陳軍諺生前曾作很多事業，包括養雞、石頭、水泥、加油站及
    房地產投資，七十五、六年間因生意失敗而退票，沒有支票使用，所以才向被告
    乙○○借支票使用，都是由其兄嫂林秀娥寫好支票再由他蓋章，領票及領錢都是
    林秀娥為之等情（見該案八十三年十一月七日筆錄影本），其在本院前審調查時
    亦供證伊只知被告乙○○開設支票帳戶買車，其餘都是伊哥哥陳軍諺在使用等語
    （本院上訴卷第三三六頁）。又證人莊江川亦於八十四年三月十三日在本院八十
    三年重上字第一一○號清償借款案中證稱：陳軍諺與林秀娥向我借錢，都是拿被
    告乙○○的支票等語，亦可見林秀娥之開票、領錢行為，均為陳軍諺知悉而由其
    授權決定，林秀娥僅係代為處理而已。次查本票之簽發，除發票人與銀行間立有
    委託付款之契約而使用銀行印製之本票外，通常均使用文具店所出售之商業本票
    ，使用人不可能一次購買數本而交互使用，亦不可能故意跳號簽發，而被告甲○○所持有之十一張本票，係前五張及中間四張有順序，並非如自訴人所稱均屬連
    號之情形，此並不違背常情，尚難執此遽認系爭本票為被告等共同偽造。再查陳
    軍諺於七十五年間曾與被告甲○○及案外人陳連修、蘇鴻溪等共同投資購買坐落
    花蓮縣豐濱鄉○○段五五六號，面積一公頃多之土地，信託登記為陳軍諺名義，
    有承諾書及買賣契約書等影本附卷可稽，足徵被告甲○○確有與陳軍諺經濟上往
    來，益證被告甲○○所稱其持有系爭本票乃陳軍諺向其借款之真實性。至於證人
    莊江川證稱陳軍諺僅向其借款一次五十萬元云云，惟查被告乙○○帳戶往來紀錄
    ，其中轉入莊江川部分之累計金額達五百多萬元，其證言顯與此不相符，審度莊
    某之所以如此供證，無非因陳軍諺業經死亡，莊某為追索債權，乃指林秀娥向其
    借款，以主張向林秀娥求償，故其上開證詞與其本身具有利害關係，且與被告乙○○之往來帳目不符，顯非實在，不足採為被告犯罪之證據。次查法務部調查局
    雖就本件被告甲○○、戊○○所持本票二十張，鑑定本票上藍、黑色筆跡之墨色
    均相同。惟衡以常情，同一枝原子筆如僅用來簽發本票或支票，至少可簽發數十
    張甚至上百張以上，而一般人使用原子筆之習慣，通常皆以一枝或一、二枝繼續
    使用至墨水用罄後始更換新筆。雖然林秀娥在民事庭供稱：平常用原子筆沒有固
    定廠牌，我一次買好幾支，要用時拿起來就用等語。但不同廠牌之原子筆並非墨
    色一定不同，被告林秀娥隨意抽取使用，自有可能書寫墨色相同之字跡，是上開
    鑑定亦合乎常情，並不足證明被告等有偽造涉案本票之情事。至於自訴人具狀聲
    請調取林佳儒於系爭本票發票期間所簽發被告乙○○名義之十三張支票，連同本
    案支票送鑑定其上原子筆墨色是否相同乙節，惟依法務部調查局證物送鑑說明書
    記載，不同書寫工具先後之鑑定，僅能以重疊部位之特徵來研判確認，關於文件
    製作時間，因牽涉製作材料、方法及保存條件不定之影響，而無法有效確認，且
    縱鑑定結果墨色有相同或不同，均不能證明被告等有無偽造之犯行，故自訴人所
    請鑑定乙節，經核無必要。另自訴人於八十五年二月六日在本院遞出自訴補充理
    由狀，所列附表（該狀附表）之十二張支票，均無陳軍諺背書；附表二所列二十
    二張支票，其中十張由被告戊○○單獨背書，三張由被告林秀娥單獨背書，由被
    告林秀娥、戊○○背書者二張，由案外人吳建中一人背書者一張，案外人吳明城
    一人背書者二張，由吳建中與被告戊○○二人背書者一張，未經背書者二張。惟
    支票得不經背書而轉讓，乃票據法所明定，且支票為流通證券，得輾轉讓與，其
    轉讓時是否背書，端視受讓人之要求，若對讓與人信任度高而不要求背書僅以交
    付轉讓者世所恒有，是支票數度轉讓者轉讓過程中背書與不背書兼而有之者亦甚
    常見，尚難以此否定陳軍諺借用被告乙○○支票之事實而推測系爭本票為被告等
共同偽造。又自訴人請求訊問證人己○○，證明其在本院八十四年上字第五八號
    民事訴訟，八十五年六月十三日筆錄中證稱不認識陳軍諺或陳裕彰，只認識「阿
    田」應係被告乙○○，足證己○○所持有之0000000號支票係被告乙○○
    所交付，陳軍諺並未使用被告乙○○之支票云云。然經本院前審訊問證人己○○
    結果，己○○證稱「阿田」並非被告乙○○，「阿田」究係何人伊亦忘了（見本
    院前審卷第一二二頁反面）。再查：自訴人質疑判決附表所示二十張本票，其票
    號自四七五六二六號起至四七五六四七號止，除缺四七五六三一號及四七五六三
    八號外，均屬連號，其發票日則自八十一年二月十七日起至八十二年三月十日止
    ，為期長達一年一月之久，何以其本票仍能保持連號，且幾乎整本本票僅供簽發
    交付被告甲○○、戊○○收執。然據共同被告林秀娥供稱：「他們借我先生很多
    錢很多錢，我先生有開支票給他們，支票要抽回來，所以開本票給他們二人，其
    他人也有開出去，但數量少，我有不記得了，且其他人都不同意抽票，所以本票
    很少開給別人」等語（見本院卷前審第廿五頁反面）。其後林佳儒於本院供稱：
    系爭二十張本票是我先生向他們借錢就簽發給他們了（見本院前審卷第一○四頁
    ），足見該本票並非僅開給被告甲○○、戊○○二人，自訴人所指尚無所據。其
    後林佳儒於本院雖供稱「有的是現金，有的是支票換回來的」，被告甲○○亦稱
    ：這十一張本票裡面有些是我抽票後他算帳過後再開本票還我（見本院前審卷第
    一○五頁）。惟查林佳儒為上開供述時亦同時稱「究竟詳情我因時間久不記得了
    」，因此自不得以該有疑問不確定之供述作為證據資料。而被告甲○○為上開陳
    述後，亦於翌日具狀陳明：因時間已久，身邊又無資料，才為上開回答，經事後
    查明發覺抽回及未提示之支票已經算清，系爭本票係後來所開等語。且被告甲○○於本院更進一步指稱本件借款均係用本票，本院參酌上開被告甲○○、戊○○
    等人之交易往來紀錄，應認被告甲○○其後所述為事實。自訴人又指訴該系爭二
    十張本票，其票載發票日與到期日，均分別相隔一個或二個月期間，如被告等所
    辯係陳軍諺生前簽發供借款之言非虛，則其借貸期間似只以一個月或二個月為期
    ，何以各到期之本票均未提示兌現，而仍陸續收受本票貸與現款，尤其被告甲○○所持有之附表編號一至六等六張本票，其票面金額共六百七十九萬元，其最後
    到期日為八十一年四月二十五日，被告甲○○於各該本票均不能兌現時，何以均
    不提示行使追索權，何以又願意收受附表編號七至十一等五張本票，再貸與二百
    六十八萬元云云。經查陳軍諺於七十五年間曾與被告甲○○及案外人陳連修、蘇
    鴻溪等共同投資購買花蓮縣豐濱鄉○○段五五六號，面積一公頃多之土地，信託
    登記為陳軍諺名義，雙方互有經濟往來，已如前述，如陳軍諺經濟困難倒閉，必
    牽連被告甲○○，是被告甲○○辯稱：伊等合夥，陳軍諺經常向伊調現，如陳軍
    諺發生問題，會影響伊，只好繼續貸與，陳軍諺說沒有錢，等以後合夥土地賣出
    再一起結算，應合乎常情。又查：被告甲○○對系爭其持有之十一張本票，究係
    以支票換本票，或借錢時所簽發交付者，前後供述不一。惟經本院多次質問，其
    最後供稱：這十一張票是陳軍諺向我借錢時當天開給我的，以前他開支票給我，
    又以本票換回支票，後來都有結算過了，且支票及本票都還清了以後，他再向我
    借錢所開之支票就是系爭之十一張本票（見本院前審卷第一二三頁反面、第一二
    四頁正面）。查系爭本票發票日在八十一年二月十七日至八十二年三月十日止，
    距今已有四、五年之久，衡情難期被告於法庭上未經深思而必為無誤之供述，是
    應以其最後之供述較為可採。自訴人所指亦不足採。此外查無積極確切之證據足
    資證明被告甲○○、戊○○、乙○○等有偽造有價證券之犯行，要屬不能證明被
    告犯罪，原審諭知被告無罪之判決，核無不合。自訴人上訴意旨仍認被告等共犯
    偽造有價證券罪而指摘原判決不當，非有理由，應予駁回。另自訴人代理人於八
    十五年二月六日具狀聲請本院訊問共同被告林秀娥，狀附被告乙○○支票影本(1)
    金額四萬五千元(2)發票日八十年九月二十日，金額三十萬元，票號000000
    0號二張係何人交付被告甲○○﹖(3)發票日八十二年五月三十日、金額五萬元、
    票號0000000號一張係何人交付被告戊○○﹖為何於(1)、(2)、(3)三張支票
    上背書﹖何以上開(1)、(3)二張支票金額部分疑似被告乙○○筆跡﹖訊問被告乙○○(1)、(3)支票二張是否為其所簽發﹖訊問被告甲○○右開(1)、(2)支票係何人所交
    付﹖如均係陳軍諺持向其調現者，何以不要求其背書﹖而由林秀娥背書﹖何以１
    支票金額部分疑為被告乙○○之筆跡﹖請求訊問被告戊○○(3)支票係何人所交付
    ﹖如係陳軍諺調現交付何以不要求其背書而要求林秀娥背書﹖何以(3)支票金額部
    分疑為被告乙○○之筆跡﹖自訴人又於八十五年四月二日具狀聲請本院向臺中市
    第一信用合作社三民分社調取：ㄅ八十一年七月十七日，面額一百二十二萬五千
    元、第0000000號、ㄆ八十一年七月三十日，面額四十八萬八千元，第0
    000000號，ㄇ八十二年元月六日，面額五百萬元，第0000000號，
    ㄈ八十一年六月十日，面額四十六萬一千四百元，第0000000號四張支票
    ，鑑定是否為同一人之筆跡﹖然按支票之轉讓非必要背書為之，單純交付轉讓亦
    可，業如前述，而簽發支票未必本人親自為之，而自訴人就(1)、(3)二張支票金額
    部分疑為被告乙○○筆跡，亦僅出於一己之猜測而已，且上開聲請各項，皆與被
    告是否構成犯罪無必然關係，無論鑑定、訊問之結果如何，均不足以證明被告犯
    罪，本院因認無調查之必要，併予敘明。
四、被告乙○○經合法傳喚，無正當理由不到庭，不待其陳述逕行判決。
五、據上論斷，應依刑事訴訟法第三百七十一條、第三百六十八條，判決如主文。
中      華      民      國    八十九      年    十一      月    十四    日
                              臺灣高等法院臺中分院刑事第十庭
                    審判長法  官  林  照  明
                                          法  官  李  寶  堂
                                          法  官  蕭  廣  政
右正本證明與原本無異。
自訴人得上訴。
如不服本判決應於收受送達後十日內向本院提出上訴書狀，其未敘述上訴之理由者並
得於提起上訴後十日內向本院補提理由書（均須按他造當事人之人數附繕本）。
                                          書記官  黃  禎  祥
中      華      民      國    八十九      年    十一      月    十七    日
附表：
┌──┬───┬───────┬───┬───┬───┬─────┬──────┐
│    │      │  金        額│      │利  息│利  息│利    率  │            │
│編號│發票日│              │到期日│      │      │          │本 票 號 碼 │
│    │      │  （新 臺 幣) │      │起算日│終止日│（年息％) │            │
├──┼───┼───────┼───┼───┼───┼─────┼──────┤
│一  │2.17.│  貳佰壹拾萬元│4.17.│4.17.│清償日│        陸│四七五六二六│
├──┼───┼───────┼───┼───┼───┼─────┼──────┤
│二  │2.│  壹佰壹拾萬元│4.│4.│清償日│        陸│四七五六二七│
├──┼───┼───────┼───┼───┼───┼─────┼──────┤
│三  │2.│    肆拾肆萬元│3.│3.│清償日│        陸│四七五六二八│
├──┼───┼───────┼───┼───┼───┼─────┼──────┤
│四  │3.4.│  貳佰貳拾萬元│5.4.│5.4.│清償日│        陸│四七五六二九│
├──┼───┼───────┼───┼───┼───┼─────┼──────┤
│五  │3.18.│    肆拾伍萬元│4.18.│4.18.│清償日│        陸│四七五六三○│
├──┼───┼───────┼───┼───┼───┼─────┼──────┤
│六  │3.│      伍拾萬元│4.│4.│清償日│        陸│四七五六三二│
├──┼───┼───────┼───┼───┼───┼─────┼──────┤
│七  │12.│  壹佰壹拾萬元│2.│2.│清償日│        陸│四七五六四二│
├──┼───┼───────┼───┼───┼───┼─────┼──────┤
│八  │1.7.│      壹拾萬元│2.7.│2.7.│清償日│        陸│四七五六四三│
├──┼───┼───────┼───┼───┼───┼─────┼──────┤
│九  │1.11.│    肆拾捌萬元│2.11.│2.11.│清償日│        陸│四七五六四四│
├──┼───┼───────┼───┼───┼───┼─────┼──────┤
│十  │1.15.│      伍拾萬元│2.15.│2.15.│清償日│        陸│四七五六四五│
├──┼───┼───────┼───┼───┼───┼─────┼──────┤
│十一│3.10.│      伍拾萬元│4.10.│4.10.│清償日│        陸│四七五六四七│
├──┼───┼───────┼───┼───┼───┼─────┼──────┤
│十二│7.│壹佰壹拾柒萬元│9.│9.│清償日│        陸│四七五六三三│
├──┼───┼───────┼───┼───┼───┼─────┼──────┤
│十三│7.│    伍拾柒萬元│8.│8.│清償日│        陸│四七五六三四│
├──┼───┼───────┼───┼───┼───┼─────┼──────┤
│十四│8.17.│    捌拾陸萬元│9.17.│9.17.│清償日│        陸│四七五六三五│
├──┼───┼───────┼───┼───┼───┼─────┼──────┤
│十五│8.│    伍拾伍萬元│9.│9.│清償日│        陸│四七五六三六│
├──┼───┼───────┼───┼───┼───┼─────┼──────┤
│十六│9.7.│    伍拾伍萬元│10.7.│10.7.│清償日│        陸│四七五六三七│
├──┼───┼───────┼───┼───┼───┼─────┼──────┤
│十七│9.14.│    陸拾壹萬元│10.14.│10.14.│清償日│        陸│四七五六三九│
├──┼───┼───────┼───┼───┼───┼─────┼──────┤
│十八│11.2.│      貳拾萬元│12.2.│12.2.│清償日│        陸│四七五六四○│
├──┼───┼───────┼───┼───┼───┼─────┼──────┤
│十九│11.6.│    拾玖萬元│12.6.│12.6.│清償日│        陸│四七五六四一│
├──┼───┼───────┼───┼───┼───┼─────┼──────┤
│二十│2.│    伍拾柒萬元│3.│3.│清償日│        陸│四七五六四六│
└──┴───┴───────┴───┴───┴───┴─────┴──────┘
                                                                    Ｋ


司法院資訊處製作；財團法人民間司法改革基金會備份。
